【裁判字號】    98,訴,286
【裁判日期】    980410
【裁判案由】    侵權行為損害賠償
【裁判全文】
臺灣高雄地方法院民事判決               98年度訴字第286號
原      告  乙○○
訴訟代理人  吳春生律師
            鄭伊倫律師
被      告  甲○○
訴訟代理人  郭家駿律師
複代理  人  吳豐賓律師
當事人間請求侵權行為損害賠償事件，本院民國98年3 月31日言
詞辯論終結，判決如下：
    主  文
原告之訴及假執行之聲請均駁回。
訴訟費用由原告負擔。
    事實及理由
一、原告主張：原告為民國95年第七屆高雄市議員候選人，因有
    不詳姓名之市民於同年7 月間寄送原告一檢舉信函，內容略
    指訴外人謝長廷於執政期間人事升遷均須花錢打點，如欲爭
    取某一職位即必須先匯款至被告設於交通銀行高雄分行第00
    000000000-0 號帳號內，盼原告能予揭露。原告認該檢舉信
    已指明相關帳號，遂基於據實評論公眾人物之立場，於同年
    8 月7 日上午9 時30分許，與訴外人蘇盈貴共同在高雄市議
    會2 樓中型會議室召開記者會揭露（下稱系爭行為）上開檢
    舉事實，並無逾越法律所容許善意發表言論之範圍，詎被告
    竟故意指摘原告之系爭行為係毀損其名譽，而提起毀謗罪之
    告訴，圖藉冗長之偵審國家公權力，使原告之名譽蒙受不白
    之冤，雖經檢察官提起公訴，幸經承審法官調閱上開帳戶，
    發現確有多筆現職人員及承包商匯入之鉅款，再由被告提領
    交付謝長廷或聽其命令使用，被告始因心虛而於辯論終結前
    自行撤回告訴，是其告訴行為已不法侵害原告致受有財產及
    精神上之損害。為此，爰依侵權行為法律關係提起本訴，並
    聲明：(一)被告應給付原告新台幣（下同）200 萬元（含上開
    刑事案偵查律師費5 萬元、保全程序律師費2 萬元、保全程
    序裁判費及執行費17,000元、文書影印費1,000 元及精神慰
    撫金1,912,000 元）及自本件起訴狀繕本送達翌日起至清償
    日止，依年息5%計算之利息。(二)被告應在中國時報、聯合報
    、蘋果日報、自由時報、少年中國晨報刊登全國版半版之道
    歉啟事各一日（內容及規格如起訴狀附件所示）。(三)願供擔
    保，請准宣告假執行。
二、被告則以：原告之系爭行為已逾越適當評論之程度，被告為
    捍衛自身名譽，自得對原告提起誹謗告訴，並經檢察官查證
    上開帳戶，確係訴外人謝長廷91年競選高雄市長連任時委託
    被告開立之選舉專用帳戶，目的在於將競選經費與謝長廷個
    人之財務明確區分，該帳戶僅供競選總部內部保管金錢使用
    ，並未公開帳戶接受大眾捐款明確後提起公訴，嗣因被告不
    堪訟累，願息事寧人始撤回對原告之誹謗罪告訴，並無不法
    侵害原告之權利等語資為抗辯。並聲明：(一)原告之訴及假執
    行之聲請均駁回。(二)如受不利判決，願供擔保請准宣告免為
    假執行。
三、不爭執與爭執部分：
  (一)不爭執部分：被告對原告之系爭行為提起加重誹謗罪之告訴
    （卷12-15 頁告訴狀），經檢察官提起公訴（卷56頁起訴書
    ）後，被告於第一審刑事庭審理中撤回告訴，經本院97年度
    易字第38、499 號刑事判決不受理（卷32頁刑事判決書）確
    定在案。
  (二)本件爭執：被告之告訴行是否該當民法第184 條規定之侵權
    行為要件？
四、本院判斷：
  (一)按民法第184 條第1 項規定所謂「不法」侵害他人權利，係
    指其行為違反法律強制禁止之規定而言（最高法院86年度台
    上字第1815號判決要旨參照）。然本件原告於95年競選高雄
    市議員期間，因接獲一檢舉函，逐據以召開記者會揭發被告
    是謝長廷的洗錢白手套等之系爭行為，原告並不爭執，縱所
    揭發者全與事實相符，且係基於公正據實評論公眾人物之立
    場而為，依一般無法律專業知識者判斷，亦顯然可知不該當
    刑法毀謗罪，但被揭發者之被告主觀見解認原告之系爭行為
    核已涉犯刑法毀謗罪嫌，而以被害人之身份向檢察官遞出告
    訴狀，依刑事訴訟法（下稱同法）第232 條規定，乃屬行使
    其合法告訴權之行為，係「依法」告訴，本有所據，與濫用
    刑事告訴權明顯有異，且原告又不是沒有系爭行為，而被告
    竟虛構之加以「誣告」，有何所謂之「不法」可言。
  (二)再者，若行為與損害之間無相當因果關係者，亦無令負侵權
    行為損害賠償責任之可言；所謂相當因果關係，係指無此行
    為，雖必不生此損害，有此行為，通常即足生此損害，是為
    有因果關係，而如無此行為，必不生此損害，有此行為，通
    常亦不生此損害，自無因果關係之情形（最高法院87年度台
    上字第78號判決要旨參照）。查針對原告之系爭行為，被告
    也僅止於上開向檢察官提出告訴之合法行為，之後概由受理
    之檢察官依同法第228 條第1 項規定接著展開始偵查行為，
    並依偵查所得之證據，足認原告有犯加重毀謗罪之嫌疑，進
    而始依同法第251 條第1 項規定向本院提起公訴，已如前述
    ，可見被告針對原告之系爭行為提起告訴後，後續國家公權
    力之刑事偵審行為結果如何，以及傳媒如何引述登載與評論
    是否公允等所生對原告名譽之正負面影嚮，均非自認受害而
    提出告訴之被告所能支配，從而若因此偵審行為造成原告之
    名譽及財產受有損害，亦難認與被告之合法告訴行為有相當
    因果關係。換言之，檢察官受理被告之告訴後，亦可能依同
    法第228 條第3 項規定，不先行傳喚被告訴之原告到案，於
    依同法第245 條第1 項規定，在偵查不公開原則下進行偵查
    後，逕依同法第252 條第8 款之「行為不罰」或第10款之「
    犯罪嫌疑不足」逕為不起訴處分，則如此偵查行為之結果，
    自不致使原告受有名譽及財產損害；而傳媒之登載及評論亦
    可能對原告之系爭行為予以高度肯定，大加讚揚，進而提昇
    原告之社會影嚮力，反倒被告之聲譽因此而受到貶抑亦不定
    。是故，原告並不因被告之告訴行為而必然受有損害，自與
    侵權行為之相當因果關係要件不該當。
五、綜上所述，原告之系爭行為縱屬合法，然因此認名譽受有損
    害之被告據以對原告提起告訴，亦屬合法行使其告訴權利，
    自與故意以背於善良風俗方法加損害於他人之侵權行為明顯
    有異，若原告因後續刑事偵審公權力行為而造成名譽受損，
    亦與被告之告訴行為無相當因果關係，核與侵權行為應屬「
    不法」，及行為所致損害間之「相當因果關係」等要件不合
    。從而原告以被告之告訴行為侵害其權利，依侵權行為法則
    請求被告給付共200 萬元之損害賠償金，以及在各大報登載
    道歉啟事，均無理由；而其假執行之聲請，因其訴駁回而失
    所依附，亦不准許。
六、結論：本件原告之訴為無理由，依民事訴訟法第78條規定，
    判決如主文。
中    華    民    國    98    年    4     月    10    日
                  民事第三庭法  官  藍家慶
正本係照原本作成。
如對本判決上訴，須於判決送達後20日內向本院提出上訴狀。
中    華    民    國    98    年    4     月          日
                                書記官  呂姿儀


司法院資訊處製作；財團法人民間司法改革基金會備份。
